臺灣臺中地方法院民事判決　九十一年度訴字第二六三號
　　原　　　告　臺中縣政府
　　法定代理人　癸○○
　　被　　　告　辛○○
　　　　　　　　己○○
　　　　　　　　甲○○
　　　　　　　　乙○○
　　　　　　　　戊○○
　　訴訟代理人　丙○○
　　被　　　告　丁○○
　　　　　　　　庚○○
　　訴訟代理人　壬○○
右當事人間請求遷讓房屋事件，本院判決如左：
    主    文
被告辛○○、己○○、丙○○、甲○○、乙○○、戊○○、壬○○、丁○○、庚○○
應將坐落臺中縣東勢鎮○○段下新小段二二八之二○號土地如附圖所示Ａ、Ｂ部分，
面積六十六平方公尺房屋拆除，並將該部分土地交還原告。
被告辛○○、己○○應將坐落臺中縣東勢鎮○○段下新小段二二八之二○號土地如附
圖所示Ｃ部分，面積二十八平方公尺房屋拆除，並將該部分土地交還原告。
被告辛○○、己○○、丙○○、甲○○、乙○○、戊○○、壬○○、丁○○、庚○○
應連帶給付原告新臺幣貳拾貳萬陸仟佰拾元，及自民國九十一年三月三十日起
至清償日止，按年息百分之五計算之利息。
被告辛○○、己○○應給付原告新臺幣萬陸仟捌佰貳拾元，及自民國九十一年三月
三十日起至清償日止，按年息百分之五計算之利息。
原告其餘之訴駁回。
訴訟費用由被告辛○○、己○○、丙○○、甲○○、乙○○、戊○○、壬○○、丁○○、庚○○連帶負擔五分之三，由被告辛○○、己○○負擔五分之一，餘由原告負擔
。
本判決主文第一項於原告以新台幣拾萬貳仟元為被告辛○○、己○○、丙○○、甲○○、乙○○、戊○○、壬○○、丁○○、庚○○供擔保後，得假執行，主文第二項
於原告以新台幣伍萬陸仟元為被告辛○○、己○○供擔保後，得假執行。
原告其餘假執行之聲請駁回。
    事    實
甲、原告方面：
  一、聲明：
  （一）被告辛○○、己○○、丙○○、甲○○、乙○○、戊○○、壬○○、丁○○
        、庚○○應將坐落臺中縣東勢鎮○○段下新小段二二八之二○號土地如附圖
        所示Ａ、Ｂ部分，面積六十六平方公尺房屋拆除，並將該部分土地交還原告
        。並應連帶給付原告新臺幣（下同）二十四萬零九百元。
  （二）被告辛○○、己○○應將坐落臺中縣東勢鎮○○段下新小段二二八之二○號
        土地如附圖所示Ｃ部分，面積二十八平方公尺房屋拆除，並將該部分土地交
        還原告。並應連帶給付原告新臺幣四萬零八百八十元。
  （三）訴之聲明第一項前段、第二項前段願供擔保請准宣告假執行。
  二、陳述：
  （一）坐落臺中縣東勢鎮○○段下新小段二二八之二○號土地為原告所有，如附圖
        所示Ａ部分房屋，為訴外人邱新安於民國五十九年擅自搭建，如附圖Ｂ部分
        房屋，亦為邱新安於民國八十三年擅自搭建，邱新安於八十四年間死亡後，
        目前由被告辛○○及己○○居住原址。被告辛○○、己○○、丙○○、甲○○、乙○○、戊○○為邱新安之繼承人，被告壬○○、丁○○、庚○○為邱
        新安繼承人邱清正（八十八年二月七日死亡）之繼承人，上揭附圖Ａ、Ｂ部
        分房屋無權占用原告之地，被告等繼承人應負拆除之責。又被告等因無權占
        用系爭土地，獲有相當於租金之利益，致原告受有損害，原告自得本於不當
        得利之法律關係，請求被告等人返還所受之利益，按土地法第一百零五條準
        用同法第九十七條規定，土地每年租金以不超過土地申報總價額年息百分之
        十為限。是依此方法請求被告連帶給付自九十一年一月回溯五年之不當得利
        所獲得當於租金之利益二十四萬零九百元。
  （二）坐落臺中縣東勢鎮○○段下新小段二二八之二○號土地為原告所有，如附圖
        所示Ｃ部分房屋，為九二一震災後慈善團體所建，為未經保存登記之違章建
        築，其原始起造人為慈善團體，於地震後將Ｃ部分房屋搭建完成交由被告辛○○及己○○居住使用，應認該原始起造人有將Ｃ屋之事實上處分權讓予被
        告辛○○及己○○之意思，是負有該Ｃ屋之返還義務者為有事實上處分權之
        被告辛○○及己○○，被告辛○○、己○○應負拆除之責。並向被告辛○○
        、己○○連帶請求給付自八十九年一月起之不當得利所獲得相當於租金之利
        益四萬零八百八十元。
  （三）訴外人邱新安於民國三十七年間任職臺中縣東勢地政事務所主任，由該所出
        借原告所管理之首長宿舍供其家人居住，邱新安於五十二年調離東勢地政事
        務所首長職務後，未依規定返還原告出借之宿舍。公家機關配住房屋作為宿
        舍，多屬無償，應成立使用借貸契約。借用人離職他調時依借貸之目的，應
        推定使用業已完畢，使用借貸關係消滅。使用借貸關係終了後，借用人繼續
        占用時，應成立無權占有，並由被告辛○○及己○○繼續居住於原址，原告
        亦得依借用物返還請求權主張拆屋還地。
  三、證據：提出土地登記簿謄本乙份，地價謄本乙份，被告等戶籍謄本，並聲請至
      現場測量系爭地上物現狀。
乙、被告辛○○、己○○、丙○○、甲○○、乙○○、戊○○方面：
  一、聲明：駁回原告之訴。
  二、陳述：
  （一）原來宿舍部分已經倒塌，現已無存。被告辛○○、己○○現住的如附圖所示
        Ａ部分房屋，為訴外人邱新安於五十九年搭建，如附圖Ｂ部分房屋，亦為邱
        新安於八十三年搭建。如附圖所示Ｃ部分房屋，為九二一震災後慈善團體所
        建，交由被告辛○○及己○○居住使用。
  （二）訴外人邱新安於去世前早於民國三十八年奉調東勢地政事務所任主管職，依
        七十二年四月二十九日修正之「事務管理規則」規定，得繼續居住至該管機
        關要處理時止，被告等之居住並無不當得利可言。然被告等仍願於九十年五
        月底以前自動遷離。
丙、被告壬○○、丁○○、庚○○方面：
  一、聲明：駁回原告之訴。
  二、陳述：願意將占用的土地交還原告，並請求原告免除其債務。
丁、本院依職權命東勢地政事務所就現場測量地上物現狀製成複丈成果圖，及函詢系
    爭土地於八十九年七月以前之地價。
    理　　由
一、坐落臺中縣東勢鎮○○段下新小段二二八之二○號土地為原告所有，如附圖所示
    Ａ部分磚造房屋面積四十平方公尺，為訴外人邱新安於民國五十九年搭建，如附
    圖Ｂ部分鐵皮房屋面積二十六平方公尺，亦為邱新安於民國八十三年搭建，現由
    被告辛○○及己○○居住使用，如附圖所示Ｃ部分鐵皮房屋面積二十八平方公尺
    ，為九二一震災後慈善團體所建，為未經保存登記之違章建築，其原始起造人為
    慈善團體，於地震後將Ｃ部分房屋搭建完成交由被告辛○○及己○○居往使用。
    邱新安於八十四年間死亡後，目前由被告辛○○及己○○居住原址，被告辛○○
    、己○○、丙○○、甲○○、乙○○、戊○○為邱新安之繼承人，被告壬○○、
    丁○○、庚○○為邱新安繼承人邱清正（八十八年二月七日死亡）之繼承人，即
    邱新安之再轉繼承人，為兩造所不爭，復有土地登記簿謄本、被告等戶籍謄本、
    及本院至現場履勘所製勘驗筆錄，及本院依職權命東勢地政事務所就現場測量地
    上物現狀製成複丈成果圖附卷可佐，堪信真實。
二、訴外人邱新安於民國三十七年間任職臺中縣東勢地政事務所主任，由該所出借原
    告所管理之首長宿舍供其家人居住，邱新安於五十二年調離東勢地政事務所首長
    職務後，並未返還原告出借之宿舍，惟該宿舍既已於九二一大震災震毀無存，為
    兩造所不爭，並經本院至現場履勘屬實，則原告依借貸物返還請求權之主張，即
    失所附麗，不應准許。被告就借貸關係是否存在所為之防禦方法，亦無必要，併
    此敘明。
三、（一）訴外人邱新安於五十九年於系爭東勢鎮○○段下新小段二二八之二○號土
    地搭建如附圖所示Ａ部分磚造房屋，及於八十三年搭建如附圖所示Ｂ部分磚造房
    屋，未經原告許可，被告亦無法提出積極證據證明係經原告許可搭建，該部分房
    屋自屬無權占有原告之土地。邱新安於八十四年間死亡後，被告辛○○、己○○
    、丙○○、甲○○、乙○○、戊○○為邱新安之繼承人，被告壬○○、丁○○、
    庚○○為邱新安繼承人邱清正（八十八年二月七日死亡）之繼承人，即邱新安之
    再轉繼承人，是以被告等人依繼承關係，對附圖所示Ａ部分磚造房屋，及Ｂ部分
    磚造房屋皆有所有權，原告為土地所有權人，以所有物返還請求權，請求被告等
    拆除附圖所示Ａ部分磚造房屋，及Ｂ部分磚造房屋，並返還所占用之系爭東勢鎮
    ○○段下新小段二二八之二○號土地內六十六平方公尺，自屬有據，應予准許。
    （二）又被告等因無權占用系爭土地，獲有相當於租金之利益，致原告受有損害
    ，原告自得本於不當得利之法律關係，請求被告等人返還所受之利益。該房屋所
    在地屬東勢鎮○位於○○路上，交通便利，原告請求按土地法第一百零五條準用
    同法第九十七條規定，土地每年租金之上限即土地申報總價額年息百分之十請求
    不當得利，自屬有據。又原告就請求不當得利之期間既以自九十一年一月回溯五
    年計算，則應以八十六年二月為開始，其於附表列自八十六年一月開始起算，自
    屬有誤。又系爭土地八十六年二月至八十六年六月之地價為每平方公尺六千九百
    四十三元，八十六年七月至八十九年六月之地價為每平方公尺七千三百元，八十
    六年一月至八十六年六月之地價為每平方公尺六千元，有台中縣東勢地政事務所
    九十一年四月十七日函、九十年四月十九日函及土地登記簿謄本在卷可按，又Ａ
    Ｂ部分房屋為被告等之被繼承人邱新安所建，由被告等人繼續為公同共有，是以
    原告得向被告等請求連帶返還就無權占有附圖所示Ａ部分四十平方公尺，及Ｂ部
    分二十六平方公尺之不當得利，應為八十六年二月至同年六月間共五個月之數額
    一萬九千零九十三元（6943/12×5×66×10%=19,093，元以下四捨五入），加上
    八十六年七月至八十九年六月間共三年間之數額十四萬四千五百四十元（7300
    ×3×66×10%=144,540），加上八十九年七月至九十一年一月間共十九個月之數
    額六萬二千七百元（6000/12×19×66×10%=62,700），共計二十二萬六千三百
    三十三元。故原告此部分請求被告等連帶給付二十二萬六千三百三十三元，及自
    更正訴狀送達翌日即九十一年三月三十日起至清償日止計算之法定遲延利息，應
    予准許。逾此部分之請求，應予駁回。
四、（一）系爭土地上如附圖所示Ｃ部分房屋，為九二一震災後慈善團體所建，亦未
    經原告允許，且為未經保存登記之違章建築，其原始起造人為慈善團體，於地震
    後將Ｃ部分房屋搭建完成交由被告辛○○及己○○居住使用，應認該原始起造人
    有將Ｃ屋之事實上處分權讓予被告辛○○及己○○之意思，是負有該Ｃ屋之返還
    義務者為有事實上處分權之被告辛○○及己○○，原告為土地所有權人，以所有
    物返還請求權，請求被告辛○○、己○○等拆除如附圖所示Ｃ部分房屋，並返還
    所占用之系爭東勢鎮○○段下新小段二二八之二○號土地內二十八平方公尺，自
    屬有據，應予准許。（二）又原告依前揭理由，固得向被告辛○○、己○○請求
    連帶返還不當得利，惟被告辛○○、己○○對Ｃ部分房屋，並無因共同繼承等原
    因而來之公同共有關係，因不當得利發生之債，同時有多數利得人時，應各按其
    利得數額負責，並非須負連帶返還責任。故原告得向被告邱快新、己○○請求
    就該屋建造後之八十九年一月起至九十一年一月止無權占有附圖所示Ｃ部分二十
    八平方公尺之不當得利，應為八十九年一月至八十九年六月間共六個月之數額一
    萬零二百二十元（7300/12×6×28×10%=10,220），加上八十九年七月至九十一
    年一月間共十九個月之數額二萬六千六百元（6000/12×19×28×10%=26,600）
    ，共計三萬六千八百二十元。故原告此部分請求被告辛○○、己○○給付三萬六
    千八百二十元，及自更正訴狀送達翌日即九十一年三月三十日起至清償日止計算
    之法定遲延利息，應予准許。逾此數額部分之請求，及連帶返還之請求，應予駁
    回。
五、原告聲明中就拆屋還地部分願供擔保以代釋明請准宣告假執行，就其勝訴部分（
    判決主文第一項、第二項），經核無不合，爰酌定相當之擔保金額准許之；至原
    告敗訴部分，其假執行之聲請已失所附麗，應併駁回。
六、據上論結，本件原告之訴為一部有理由，一部無理由，依民事訴訟法第七十九條
    但書、第八十五條第二項、第三百九十條第二項，判決如主文。
中　　　華　　　民　　　國　　九十一　　年　　　五　　　月　　　三　　　日
                                        臺灣臺中地方法院民事第一庭
~B法　　　官　陳宗賢
右為正本係照原本作成
如不服本判決，應於判決送達後二十日內，向本院提出上訴狀。
中　　　華　　　民　　　國　　九十一　　年　　　五　　　月　　　三　　　日
~B法院書記官
